ACORDAO-COMPLETO-2462925

ACÓRDÃO 6811/2021 ATA 13/2021 - SEGUNDA CÂMARA

VISTOS, relatados e discutidos estes autos de pedido de reexame interposto por Eric Sousa Cartagenes, professor do Instituto Federal de Educação, Ciência e Tecnologia do Maranhão, contra o Acórdão 1396/2020-TCU-Segunda Câmara, que julgou ilegal o ato de sua admissão naquela instituição federal em decorrência de acumulação ilegal com outro emprego administrativo estadual.
ACORDAM os Ministros do Tribunal de Contas da União, reunidos em sessão da 2ª Câmara, diante das razões expostas pelo relator e com fundamento nos arts. 33 e 48 da Lei 8.443/1992, em:
9.1. conhecer do presente pedido de reexame para, no mérito, dar-lhe provimento, tornando insubsistentes os itens 9.2 a 9.5 (e respectivos subitens) do Acórdão 1396/2020-TCU-Segunda Câmara.
9.2. considerar legal o ato de admissão de Eric Sousa Cartagenes, concedendo-lhe o respectivo registro;
9.3. dar ciência deste acórdão ao recorrente e à unidade jurisdicionada, informando-lhes que o relatório e o voto que o fundamentam podem ser consultados no endereço www.tcu.gov.br/acordaos.

Pedido de reexame interposto por professor do Instituto Federal de Educação, Ciência e Tecnologia do Maranhão, contra decisão do Tribunal que julgou ilegal o ato de sua admissão naquela instituição federal em decorrência de acumulação ilegal com outro emprego administrativo estadual.

Segunda Câmara

Instituto Federal de Educação, Ciência e Tecnologia do Maranhão (IFMA)

3. Recorrente: Eric Sousa Cartagenes (XXX.744.343-XX), professor

13.1. Ministros presentes: Bruno Dantas (Presidente), Augusto Nardes, Aroldo Cedraz, Raimundo Carreiro e Jorge Oliveira (Relator).
13.2. Ministro que não participou da votação: Bruno Dantas.
13.3. Ministros-Substitutos presentes: Marcos Bemquerer Costa e André Luís de Carvalho.

JORGE OLIVEIRA

Ministro-Substituto André Luís de Carvalho

Trata-se de pedido de reexame interposto por Eric Sousa Cartagenes, professor do Instituto Federal de Educação, Ciência e Tecnologia do Maranhão, contra o Acórdão 1396/2020-TCU-Segunda Câmara, que julgou ilegal o ato de sua admissão naquela instituição federal.
	2. O acórdão recorrido foi exarado com o seguinte teor:
	"VISTOS, relatados e discutidos estes autos de admissões deferidas pelo Instituto Federal de Educação, Ciência e Tecnologia do Maranhão em favor de Carmen Hellen da Silva Rocha, Eric Sousa Cartagenes, Jhonatan Peres de Sousa e José Francisco Martins de Sousa;
	ACORDAM os Ministros do Tribunal de Contas da União, reunidos em Sessão da 2ª Câmara, nos termos do art. 71, incisos III e IX, da Constituição de 1988; dos arts. 1º, inciso V, e 39, incisos I e II, da Lei 8.443/1992, e do art. 260, § 5º, do RITCU, e ante as razões expostas pelo Relator, em:
	9.1. considerar legais os atos de admissão em favor de Jhonatan Peres de Sousa (à peça 5 sob o número 93417/2019) e Carmen Hellen da Silva Rocha (à peça 4 sob o número 90241/2019) , concedendo-lhes os respectivos registros;
	9.2. considerar prejudicada a apreciação de mérito do ato de admissão em favor de José Francisco Martins de Sousa (à peça 2 sob o número 81004/2019) , por perda de objeto;
	9.3. considerar ilegal o ato de admissão em favor de Eric Sousa Cartagenes (à peça 3 sob o número 81018/2019) , negando-lhe o respectivo registro;
	9.4. dispensar o ressarcimento das quantias percebidas indevidamente, mas de boa-fé, em consonância com a Súmula 106 do TCU;
	9.5. determinar que, no prazo de 15 (quinze) dias contados da ciência desta deliberação, o Instituto Federal de Educação, Ciência e Tecnologia do Maranhão adote as seguintes medidas:
	9.5.1. faça cessar os pagamentos decorrentes do ato ora considerado ilegal pelo item 9.3 deste acórdão, sob pena de responsabilidade solidária da autoridade administrativa omissa, nos termos do art. 71, inciso IX, da Constituição de 1988 e do art. 262, caput, do RITCU; 
	9.5.2. dê ciência desta deliberação ao interessado apontado no item 9.3 deste acórdão, além de alertá-lo no sentido de que o efeito suspensivo proveniente da eventual interposição de recurso junto ao TCU não o eximirá da devolução dos valores percebidos indevidamente após a notificação, diante do não provimento desse recurso, devendo encaminhar os comprovantes da correspondente notificação ao TCU no prazo de 30 (trinta) dias; sem prejuízo de informar, ainda, o servidor (Eric Sousa Cartagenes) sobre a eventual possibilidade de exercer a opção prevista no art. 133 da Lei 8.112/1990, ante a indevida acumulação entre o cargo público de professor em ensino básico, técnico e tecnológico no Instituto Federal de Educação, Ciência e Tecnologia do Maranhão e o cargo público de assistente administrativo na Secretaria de Estado da Educação do Maranhão;
	9.5.3. encaminhe ao TCU, nos termos do art. 262, § 2º, do RITCU, o novo ato de admissão, sem a ilegalidade indicada pelo item 9.3 deste acórdão, para que seja submetido à apreciação pelo TCU, na forma do art. 260, caput, do RITCU, diante da eventual opção pelo cargo de professor em ensino básico, técnico e tecnológico do Instituto Federal de Educação, Ciência e Tecnologia do Maranhão como assinalado pelo item 9.5.2 deste Acórdão; 
	9.6. determinar que a unidade técnica adote as seguintes medidas:
	9.6.1. envie a cópia deste acórdão, com o relatório e a proposta de deliberação, ao Instituto Federal de Educação, Ciência e Tecnologia do Maranhão, para ciência e adoção das providências cabíveis; e
	9.6.2. arquive o presente processo, sem prejuízo de promover o monitoramento da determinação proferida pelo item 9.5 deste acórdão, representando ao TCU, se necessário."
	3. Transcrevo, a seguir, excerto da instrução da unidade técnica responsável pela análise do mérito do recurso:
	" (...) 
	HISTÓRICO
	2. O ato de admissão de Eric Sousa Cartagenes (peça 3) , no cargo de professor em ensino básico, técnico e tecnológico, com a vigência desde 12/07/2011 sob a jornada semanal de 40 horas (dedicação exclusiva) , no Instituto Federal de Educação, Ciência e Tecnologia do Maranhão, foi julgado ilegal devido ao fato de que o interessado estaria acumulando o referido cargo de magistério com outro, de assistente administrativo, na Secretaria de Estado da Educação do Maranhão, com a vigência desde 05/07/2005.
	(...) 
	MÉRITO
	4. Delimitação
	4.1. Constitui objeto do presente recurso definir se houve a acumulação ilegal, por parte do interessado, do cargo efetivo de professor com dedicação exclusiva no Instituto Federal de Educação, Ciência e Tecnologia do Maranhão com outro cargo efetivo de assistente administrativo na Secretaria de Estado da Educação do Maranhão.
	5. Da acumulação de cargos
	5.1. O recorrente aduz que 'nunca teve vínculo de assistente administrativo com a Secretaria de Estado da Educação do Maranhão, nem em qualquer outro órgão administrativo deste Estado' e que, em verdade, 'seu vínculo com a referida Secretaria se iniciou em 2002, quando alcançou a homologação em concurso público para o cargo de professor de matemática, em 12 de março de 2002 (Doc. 02) , foi convocado a assumir o cargo em 15 de abril de 2002 (Doc. 3) e tomou posse na cidade de Santa Luzia, em 25 de abril de 2002 (Doc. 4) '.
	5.2. Afirma que, 'em 11 de julho de 2005, através de um processo de redistribuição de vagas promovido pelo Governo do Estado, foi transferido para a cidade de São Luís (Doc. 5) , onde permaneceu, lecionando, até junho de 2016, quando efetivamente parou de lecionar (...) ; pediu EXONERAÇÃO do cargo de professor de matemática da Secretaria de Educação do Maranhão, cujo ato foi publicado em 16 de novembro 2016 no Diário Oficial do Governo Estadual, retroativo a junho de 2016 (Doc. 6) '.
	5.3. Sustenta que, além dos referidos documentos, 'acrescenta as certidões obtidas junto à Secretaria Estadual de Educação (Doc. 7) e ao Tribunal de Contas do Estado (TCE/MA - Doc. 8) , que confirmam cabalmente o real tipo de vínculo do requerente com a Secretaria de Educação do Maranhão, qual seja: Professor III'.
	5.4. Advoga que o 'equívoco na descrição do cargo do requerente, incluído na base de dados do Sistema RAIS pelos órgãos do governo do Estado do Maranhão à Receita Federal, desde 2005, é o responsável por tornar prejudicada a análise feita por esta Corte no ato de admissão do requerente', sendo que 'em razão do exíguo tempo para defesa, não foi possível levantar e apresentar as justificativas dos órgãos estaduais para tal equívoco'. 
	5.5. Alega que, em razão da permissão prevista no inciso XVI do art. 37 da CF/88 e ao tempo do ato de admissão no quadro de docentes do IFMA, em 12 de julho de 2011, 'o requerente também exercia o cargo de Professor III vinculado, mediante concurso público, à Secretaria de Educação do Estado do Maranhão', sendo essa acumulação 'plenamente enquadrada na exigência constitucional, não havendo nenhuma irregularidade e sem afronta à legislação e à jurisprudência de referência'.
	5.6. Diz que, no tocante à possibilidade de exercer a opção prevista no art. 133 da Lei 8.112/90, de fato ocorreu em 2016, mas 'não atrelada a qualquer acumulação indevida, mas sim em razão da opção do requerente em passar a ter jornada de 40h com dedicação exclusiva no IFMA, o que lhe impunha a necessidade de se exonerar do seu cargo de professor na Secretaria de Educação do Maranhão'.
	5.7. Por fim, sustenta que, em razão do disposto no inciso LV do art. 5º da Constituição Federal de 1988, 'a decisão constante do item 9.5.1 do acórdão, deveria advertir previamente ao IFMA que a eventual suspensão do pagamento deveria ser precedida do devido processo legal no âmbito administrativo, sob pena de o Instituto atender sumariamente ao pedido desta Corte, indo, assim, frontalmente contra mandamento constitucional'. 
	Análise:
	5.8. Entende-se que assiste razão ao recorrente, eis que consta nos autos que o cargo que foi exercido por ele na Secretaria de Estado da Educação foi de professor e não de assistente administrativo, como constou na base de dados RAIS, sendo que 'no ano de 2005 o mesmo manteve efetivo vinculo no cargo de PROFESSOR III, admitido em 25/04/2002 e exonerado em 31/12/2016', conforme a declaração constante da peça 28 e da documentação constante das peças 22 a 26. 
	5.9. Além disso, a declaração firmada pelo Tribunal de Contas do Maranhão (peça 27) , em julho de 2020, de que 'não foram encontrados no Sistema de Acompanhamentos de Atos de Pessoal - SAAPFOLHA nenhum registro com o CPF (...) , em nome de Eric Sousa Cartagenes, o que demonstra que não existe vínculo do requerente com qualquer município ou órgão do Estado do Maranhão' reforça ainda mais que o recorrente não exerce atualmente cargo de assistente administrativo na Secretaria de Estado da Educação do Maranhão, nem de professor também, pois foi exonerado deste a partir de 01/06/2016, conforme a publicação ocorrida no Diário Oficial do Estado em 16/11/2016 (peça 25) . 
	5.10. Portanto, não há impedimento, em razão das informações e documentos apresentados por Eric Sousa Cartagenes, para que o ato de admissão da peça 3 seja considerado legal e registrado pelo Tribunal, considerando que não há atualmente acumulação indevida de cargos, a exemplo da deliberação adotada pelo Acórdão 5493/2020-TCU-Primeira Câmara. Por outro lado, no referido ato consta que a jornada de trabalho de Eric Sousa Cartagenes é de 40 horas e a vigência do ato, ou seja, sua admissão é de 12/07/2011, portanto, anterior à exoneração do cargo de professor exercido na Secretaria de Educação do Maranhão, o que eventualmente pode ter gerado pagamentos indevidos de dedicação exclusiva por algum período, tendo em vista que a exoneração no cargo estadual somente ocorreu a partir de 01/06/2016. Acerca disso o recorrente alega que optou pela dedicação exclusiva em 2016 e, por isso, pediu exoneração do cargo a partir do referido ano, mas não comprovou a alegação. O documento anexado por ele do portal da transparência (peça 29) somente diz que o regime de sua jornada de trabalho é de dedicação exclusiva, mas não diz que passou a receber o referido benefício a partir de 01/06/2016, momento, de fato, que possibilitou a dedicação exclusiva.
	5.11. Em decorrência, convém determinar à Sefip, em similaridade com o que ocorreu nos autos do TC-Processo 027.627/2017-9, que realize diligência ao Instituto Federal de Educação, Ciência e Tecnologia do Maranhão com o fito de verificar se Eric Sousa Cartagenes recebeu indevidamente, por algum período entre sua admissão na referida entidade (12/07/2011) e sua exoneração no cargo de professor na Secretaria Estadual de Educação do Maranhão (01/06/2016) , o beneficio do regime de dedicação exclusiva, representando ao Tribunal caso haja necessidade de restituição aos cofres públicos de verbas vinculadas à dedicação exclusiva. Registra-se que a adoção de tal medida no âmbito da Serur não é aconselhável, pois pode ferir o direito ao contraditório e a ampla defesa do interessado, considerando tratar-se de unidade com papel semelhante à instância de 2ª grau.
	5.12. No tocante à alegação do recorrente de que o Tribunal deveria ter advertido o IFMA que a eventual suspensão do pagamento deveria ser precedida do devido processo legal no âmbito administrativo, convém salientar que os atos sujeitos a registro, como a admissão, tem natureza complexa, consoante a sedimentada jurisprudência do Supremo Tribunal Federal (RMS 3881/SP, MS 19875/DF, RE 195861/ES e MS 23665/DF) .
	5.13. Assim, por ser complexo, o ato somente passa a estar plenamente formado (perfeito) , válido (aferição da legalidade com reflexo de definitividade perante a Administração) e eficaz (plenamente oponível a terceiros, deixando de apresentar executoriedade provisória) quando recebe o registro emitido pelo Tribunal de Contas da União. Tal entendimento decorre do disposto no inciso III do art. 71 da Constituição Federal, que estabelece a competência do Tribunal de Contas da União para apreciar, para fins de registro, a legalidade dos atos de admissão, assim como a concessão de aposentadoria, reforma ou pensão.
	5.14. Diante disso, coube ao IFMA dar cumprimento ao que foi deliberado pelo Tribunal (peça 21) e isso não representou nenhuma lesão ao devido processo legal e seus consectários de contraditório e ampla defesa, considerando que no âmbito do Tribunal cabe recurso com efeito suspensivo contra a deliberação que considerou ilegal o ato de admissão, como foi devidamente manejado pelo ora recorrente. Portanto, não há que se falar em lesão ao disposto no inciso LV do art. 5º da Constituição Federal de 1988, nem de imperfeição do contido no subitem 9.5.1. da decisão combatida.
	5.15. Posta assim a questão, entende-se que o presente ato de admissão de Eric Sousa Cartagenes, no Instituto Federal de Educação, Ciência e Tecnologia do Maranhão (peça 3) , deve ser julgado legal, determinando-se o seu registro, eis que restou demonstrado que o cargo que foi exercido por ele na Secretaria de Educação do Maranhão foi de professor, cuja exoneração se deu em 2016, e não de assistente administrativo, como equivocadamente constou da base de dados RAIS, que foi adotado para considerar o ato de admissão ilegal.
	CONCLUSÃO
	6. Da análise anterior, conclui-se que o ato de admissão do recorrente, no Instituto Federal de Educação, Ciência e Tecnologia do Maranhão (peça 3) deve ser julgado legal, determinando-se o seu registro, eis que não há acumulação indevida de cargos.	
	6.1 Ex positis, é de se opinar pelo provimento parcial do recurso, propondo-se a legalidade da admissão em reexame e seu registro, sem prejuízo que seja realizada pela Sefip diligência ao IFMA para que apure se houve pagamentos indevidos de dedicação exclusiva ao ora recorrente no período entre 12/07/2011 a 01/06/2016.
	PROPOSTA DE ENCAMINHAMENTO
	7. Ante o exposto, submetem-se os autos à consideração superior, propondo-se que o Tribunal de Conta da União:
	a) conheça do presente pedido de reexame para, no mérito, dar-lhe provimento parcial, tornando sem efeito os itens 9.2 a 9.5 (com respectivos subitens) do Acórdão 1396/2020-TCU-Segunda Câmara.
	b) considerar legal o ato de admissão em favor de Eric Sousa Cartagenes (à peça 3 sob o número 81018/2019) , concedendo-lhe o respectivo registro;
	c) determinar à Sefip que realize diligência ao Instituto Federal de Educação, Ciência e Tecnologia do Maranhão com o fito de verificar se Eric Sousa Cartagenes recebeu indevidamente, por algum período entre sua admissão na referida entidade (12/07/2011) e sua exoneração no cargo de professor na Secretaria Estadual de Educação do Maranhão (01/06/2016) , o beneficio do regime de dedicação exclusiva, representando ao Tribunal caso haja necessidade de restituição aos cofres públicos de verbas vinculadas à dedicação exclusiva; e
	d) informe ao recorrente e demais interessados do acórdão a ser proferido, destacando que o relatório e o voto que o fundamentam podem ser acessados por meio do endereço eletrônico www.tcu.gov.br/acordaos."
	4. O Ministério Público junto ao TCU, representado neste processo pela Procuradora-Geral Cristina Machado da Costa e Silva, manifestou-se de acordo com a proposta de encaminhamento da unidade técnica.
	É o relatório.

Argemiro César do Vale Verde de Lima e Silva (OAB/MA 20.730)

PEDIDO DE REEXAME. ATO DE ADMISSÃO. ACUMULAÇÃO INDEVIDA DE CARGO DE PROFESSOR COM OUTRO, DE NATUREZA ADMINISTRATIVA. NEGATIVA DE REGISTRO. CONHECIMENTO DO RECURSO. DEMONSTRAÇÃO DE QUE O OUTRO VÍNCULO LABORAL TAMBÉM ERA DE PROFESSOR E JÁ FOI DESFEITO DESDE 2016. INSUBSISTÊNCIA DA IRREGULARIDADE. PROVIMENTO AO RECURSO PARA JULGAR O ATO LEGAL. DESNECESSIDADE DE INVESTIGAR EVENTUAL EXERCÍCIO DA ATIVIDADE DE PROFESSOR MUNICIPAL CONCOMITANTE COM O REGIME DE DEDICAÇÃO INTEGRAL NO IFMA. CUMPRIDAS AS JORNADAS PREVISTAS, A DEVOLUÇÃO DA CONTRAPRESTAÇÃO RESTA INVIÁVEL, SOB PENA DE ENRIQUECIMENTO ILÍCITO DA FAZENDA PÚBLICA.

ATOS DE ADMISSÃO (ADS)

Secretaria de Recursos (Serur) e Secretaria de Fiscalização de Integridade de Atos e Pagamentos de Pessoal e de Benefícios Sociais (Sefip)

Preenchidos os requisitos de admissibilidade, constantes nos arts. 33 e 48 da Lei 8.443/1992, o expediente encaminhado por Eric Sousa Cartagenes, professor do Instituto Federal de Educação, Ciência e Tecnologia do Maranhão (IFMA) , pode ser conhecido como pedido de reexame.
	2. O servidor teve seu ato de admissão no IFMA, com vigência desde 12/07/2011, julgado ilegal pelo Acórdão 1396/2020-TCU-Segunda Câmara, por ter sido detectada, através de cruzamento com a base de dados do Rais (Relatório Anual de Informações Sociais) , possível acumulação indevida com o exercício de cargo de assistente administrativo na Secretaria de Estado da Educação do Maranhão.
	3. Agora, em sede recursal, o servidor anexou uma série de documentos que comprovam que o cargo exercido na secretaria estadual era, na verdade, de Professor III - Matemática, e que a relação com este órgão perdurou somente de abril de 2002 a junho de 2016, encontrando-se, no presente, totalmente desvinculado do serviço público estadual ou municipal.
	4. Nesse contexto, constatada que a acumulação de cargos inicialmente divisada não ocorreu efetivamente, não há impedimento para que o ato de admissão de Eric Sousa Cartagenes seja considerado legal e registrado pelo Tribunal, devendo seu recurso ser julgado procedente.
	5. Adicionalmente, a unidade técnica, apoiada pelo MP/TCU, assinalaram que, como a atividade atualmente exercida pelo recorrente é de dedicação exclusiva (40 horas semanais) , seria conveniente realizar diligência ao IFMA com o objetivo de verificar se o servidor recebeu, indevidamente, o benefício do regime de dedicação exclusiva de 2011 a 2016, período em que também exerceu o cargo de professor na Secretaria Estadual de Educação do Maranhão.
	6. Considero desnecessária a adoção dessa providência, pelas seguintes razões.
	7. No âmbito das Instituições Federais de Ensino (IFE) , existem, em regra, dois regimes de trabalho: de 40 horas semanais, com dedicação integral, ou de 20 horas semanas (tempo parcial) , conforme estabelecido no art. 20 da Lei 12.772/2012:
	"Art. 20. O Professor das IFE, ocupante de cargo efetivo do Plano de Carreiras e Cargos de Magistério Federal, será submetido a um dos seguintes regimes de trabalho:
	I - 40 (quarenta) horas semanais de trabalho, em tempo integral, com dedicação exclusiva às atividades de ensino, pesquisa, extensão e gestão institucional; ou
	II - tempo parcial de 20 (vinte) horas semanais de trabalho.
	§ 1º Excepcionalmente, a IFE poderá, mediante aprovação de órgão colegiado superior competente, admitir a adoção do regime de 40 (quarenta) horas semanais de trabalho, em tempo integral, observando 2 (dois) turnos diários completos, sem dedicação exclusiva, para áreas com características específicas.
	§ 2º O regime de 40 (quarenta) horas com dedicação exclusiva implica o impedimento do exercício de outra atividade remunerada, pública ou privada, com as exceções previstas nesta Lei.
	§ 3º Os docentes em regime de 20 (vinte) horas poderão ser temporariamente vinculados ao regime de 40 (quarenta) horas sem dedicação exclusiva após a verificação de inexistência de acúmulo de cargos e da existência de recursos orçamentários e financeiros para as despesas decorrentes da alteração do regime, considerando-se o caráter especial da atribuição do regime de 40 (quarenta) horas sem dedicação exclusiva, conforme disposto no § 1º, nas seguintes hipóteses:
	I - ocupação de cargo de direção, função gratificada ou função de coordenação de cursos; ou
	II - participação em outras ações de interesse institucional definidas pelo conselho superior da IFE.
	(...) " (grifei) 
	8. Mesmo que o servidor tenha, eventualmente, trabalhado sob o regime de dedicação exclusiva enquanto prestava serviços à secretaria estadual, não seria possível exigir-lhe a devolução dos valores recebidos a título de contraprestação. Afinal, uma vez tendo cumprido as 40 horas previstas, a devolução da respectiva remuneração configuraria enriquecimento ilícito por parte do erário. E, ressalto, não há nenhuma evidência de ele que tenha descumprido a carga horária semanal pactuada com o IFMA. 
	9. É importante esclarecer que, acaso fosse realmente constatada a acumulação nessas condições, estaria configurada a existência de um ato irregular passível de sanção, nos termos do art. 58 de nossa Lei Orgânica. Contudo, como essa hipótese é apenas uma possibilidade, não havendo provas de sua efetiva ocorrência, julgo desnecessário avançar mais em sua investigação neste processo, uma vez que os custos dessa iniciativa, com certeza, superariam os eventuais benefícios. 
	Isso posto, manifesto-me de acordo com os pareceres da unidade técnica e do MP/TCU, com a ressalva acima, e VOTO por que este Colegiado adote o acórdão que ora submeto à sua apreciação.
TCU, Sala das Sessões Ministro Luciano Brandão Alves de Souza, em 13 de abril de 2021.
JORGE OLIVEIRA 
Relator